---
title: "L2 Huevos"
output: html_notebook
---

```{r}
r <- function(x){
  return(round(x, digits = 2))
}
```


Un huevo puede ser _bueno_ o _malo_.
```{r}
p_malo <- 0.0113
p_bueno <- 1 - p_malo
```

Un lote tiene 6000 huevos
```{r}
lote <- 6000
```

# 1a

Modelo para el número de huevos malos en un lote.

Binomial:

```{r}
n <- lote
p <- p_malo
n
p
```

$X \sim \mathsf{Bin}(`r n`,`r p`)$

Esperanza y desviación
```{r}
n*p
sqrt(n*p*(1-p))
r(n*p)
r(sqrt(n*p*(1-p)))
```
# 1b

Modelo para el número de huevos malos en un lote.

Binomial:

```{r}
n <- lote
p <- p_bueno
n
p
```

$X \sim \mathsf{Bin}(`r n`,`r p`)$

Esperanza y desviación
```{r}
n*p
sqrt(n*p*(1-p))
r(n*p)
r(sqrt(n*p*(1-p)))
```

# 2a

Separador descarta huevos malos con probabilidad 0.9950 y descarta huevos buenos con probabilidad 0.0007.

```{r}
p_desc_dado_malo <- 0.9950
p_desc_dado_bueno <- 0.0007
```


Un buen modelo para el número de huevos descartados es:

Binomial:
```{r}
p_desc <- p_desc_dado_malo*p_malo + p_desc_dado_bueno*p_bueno
p_desc
```

```{r}
n <- lote
p <- p_desc
n
p
```

$X \sim \mathsf{Bin}(`r n`,`r p`)$

Desviación y coeficiente de variación
```{r}
sqrt(n*p*(1-p))
sqrt(n*p*(1-p))/(n*p)
r(sqrt(n*p*(1-p)))
r(sqrt(n*p*(1-p))/(n*p))
```

# 2b

Separador descarta huevos malos con probabilidad 0.9950 y descarta huevos buenos con probabilidad 0.0007.

```{r}
p_desc_dado_malo <- 0.9950
p_desc_dado_bueno <- 0.0007
```


Un buen modelo para el número de huevos no descartados es:

Binomial:
```{r}
p_desc <- p_desc_dado_malo*p_malo + p_desc_dado_bueno*p_bueno
p_desc
```

```{r}
n <- lote
p <- 1 - p_desc
n
p
```

$X \sim \mathsf{Bin}(`r n`,`r p`)$

Desviación y coeficiente de variación
```{r}
sqrt(n*p*(1-p))
sqrt(n*p*(1-p))/(n*p)
r(sqrt(n*p*(1-p)))
r(sqrt(n*p*(1-p))/(n*p))
```

# 3a

Dado que un huevo es descartado, ¿cuál es la probabilidad de que esté malo?

```{r}
p_malo_dado_desc <- p_desc_dado_malo*p_malo/p_desc
p_malo_dado_desc
```

# 3b

Dado que un huevo es descartado, ¿cuál es la probabilidad de que esté bueno?

```{r}
p_malo_dado_desc <- p_desc_dado_malo*p_malo/p_desc
1 - p_malo_dado_desc

p_desc_dado_bueno*p_bueno/p_desc
```

# 3c

Dado que un huevo no es descartado, ¿cuál es la probabilidad de que esté malo?

```{r}
p_malo_dado_ndesc <- (1 - p_desc_dado_malo)*p_malo/(1 - p_desc)
p_malo_dado_ndesc
r(p_malo_dado_ndesc)
```

# 3d

Dado que un huevo no es descartado, ¿cuál es la probabilidad de que esté bueno?

```{r}
p_bueno_dado_ndesc <- 1 - p_malo_dado_ndesc
p_bueno_dado_ndesc
r(p_bueno_dado_ndesc)
```

# 4a

Dado que un lote tiene 100 huevos malos, ¿cuál es la probabilidad de que el separador los descarte todos?

```{r}
p_desc_dado_malo^100
dbinom(100, 100, p_desc_dado_malo)
r(dbinom(100, 100, p_desc_dado_malo))
100*p_desc_dado_malo
```
# 4a

Dado que un lote tiene 100 huevos malos, cual es la probabilidad de que no descarte ningún huevo bueno.

```{r}
(1 - p_desc_dado_bueno)^(6000-100)
dbinom(0, 6000-100, p_desc_dado_bueno)
r(dbinom(0, 6000-100, p_desc_dado_bueno))
(6000-100)*p_desc_dado_bueno
```


# 5

Los huevos no descartados son colocados en una plancha de 72 huevos.

Según el fabricante, cuando la máquina está bien calibrada, fisura (raja) 1 huevo de cada 10000, de manera independiente para cada huevo procesado. 

Esto quiere decir que un huevo bueno pasará a ser malo al rajarse.
Un huevo malo, seguirá siendo malo, obteniendo una fisura adicional.

¿Cuál es la probabilidad de que un huevo sea malo dado que no fue descartado?

```{r}
p_malo_dado_nodesc <- (1 - p_desc_dado_malo)*p_malo/(1 - p_desc)
p_malo_dado_nodesc
```
¿Cuál es la probabilidad que un huevo esté malo después de cargarlo a la plancha?
```{r}
p_fisura_dado_bueno_nodesc <- 1/10000
p_fisura_dado_malo_nodesc <- 1
```

```{r}
p_fisura <- p_fisura_dado_bueno_nodesc*(1 - p_malo_dado_nodesc) + p_fisura_dado_malo_nodesc*p_malo_dado_nodesc
p_fisura
```
Un buen modelo para el número de huevos malos en la plancha es

Binomial:
```{r}
n <- 72
p <- p_fisura
n
p
```

$X \sim \mathsf{Bin}(`r n`,`r p`)$

Esperanza y desviación
```{r}
n*p
sqrt(n*p*(1-p))
r(n*p)
r(sqrt(n*p*(1-p)))
```

Coeficiente de variación
```{r}
sqrt(n*p*(1-p))/(n*p)
r(sqrt(n*p*(1-p))/(n*p))
```

¿Cuál es la probabilidad de que una plancha tenga algún huevo fisurado?

```{r}
pbinom(0, 72, p_fisura, lower.tail = FALSE)
```
Una plancha con huevos fisurados es una plancha mala.


# 6 

Mencionar mantenimiento.

Desde cada mantenimiento, la tercera vez que el ovoscopio detecta una plancha mala registrará una **incidencia**. Al hacer cualquier tipo de mantenimiento se borrarán las incidencias registradas al reiniciar la operación.

¿Cuál es la probabilidad de que una plancha esté mala?

```{r}
q <- pbinom(0, 72, p_fisura, lower.tail = FALSE)
q
```
¿Cuál es la probabilidad de que ocurra una incidencia al procesar las primeras 80 planchas desde el último mantenimiento?

$$Y\sim \mathsf{BinNeg}(3, q)$$

```{r}
pnbinom(80-3, size = 3, prob = q)
pbinom(2, 80, prob = q, lower.tail = FALSE)
pgeom(80 - 1, prob = q^3)
```

# 7

Si la máquina opera de manera continua sin hacer mantenimientos hasta detectar una incidencia cada cuantas planchas en promedio debe hacer mantenimiento.

```{r}
3/q
r(3/q)
(sqrt(3*(1-q)/(q^2)))
r((sqrt(3*(1-q)/(q^2))))
(sqrt(3*(1-q)/(q^2)))/(3/q)
r((sqrt(3*(1-q)/(q^2)))/(3/q))


```
# 8

Si cada cada plancha se procesa en 1.2 segundos y el mantenimiento dura 24 segundos.

¿Cuál es la duración promedio (en segundos) del ciclo de mantenimiento y procesado de planchas?
```{r}
3/q*1.2+24
r(3/q*1.2+24)
```
¿Cuál es el promedio de huevos procesados por ciclo?

```{r}
3/q*72+0
r(3/q*72+0)
```

