---
title: "1raCLASE"
format: html
editor: visual
---

## Primeros pasos

Vamos a crear un objeto llamado $a$ cuyo valor sea igual a 5 ($a=5$) y otro objeto llamado $b$ cuyo valor sea igual a 23 ($b=23$). Luego sumaremos estos valores.

```{r}
a <- 3
b <- 5
a*b

```

## Primer ejercicio

Crearemos un objeto llamado c con valor igual a 28 y multiplicaremos por el valor de b que fue creado anteriormente.

```{r}
c <- 28
c * b
```

Llamar la librería `ggplot2`

```{r}
library(ggplot2)
```

Sea la variable $y$ y esta la elevamos al cuadrado $y^2$. Ahora sacaremos la raíz cuadrada de y $$\sqrt{y}$$

Ahora vamos a crear una columna, también llamada vector al que nombraremos "edad"

```{r}
edad <- c(13,15,13,12,16,11,13,17,11,15)
```

Ahora para calcular el promedio de esas edades utilizaremos el comando `mean`

```{r}
mean(edad)
```
Creamos una nueva variable
```{r}
edad_mult <-2*edad
edad_mult
```

Ahora calcularemos el promedio de esta nueva variable

```{r}
mean(edad_mult)
```

Ahora podemos pedir un cuadro resumen básico de esta nueva variable, para esto usaremos `summary`
```{r}
summary(edad_mult)
```

