---
title: "Regresion"
format: html
editor: visual
---

En cierto país se estudió la captura de anchoas, en **millones de toneladas métricas**, y los precios de harina de pescado en **dólares por tonelada** para los últimos 13 años

```{r}
cap_anch <- c(7.23,8.53,9.82,10.26,8.96,12.27,10.28,4.45,1.78,4,3.3,4.3,0.8)
precio <- c(190,160,134,129,172,197,167,239,542,372,245,376,454)
```

Procedemos con los cálculos correspondientes

```{r}
sumX <- sum(cap_anch)
sumY <- sum(precio)
sumXY <- sum(cap_anch*precio)
sumX2 <- sum(cap_anch^2)
sumX
sumY
sumXY
sumX2
```

Resolvemos el sistema de ecuaciones

```{r}
library(MASS)
A <- matrix(c(13,85.98,85.98,732.2376),nrow = 2,byrow = TRUE)
b <- c(3377,17357.8)
solucion <- ginv(A)%*%b
solucion
```

```{r}
CT <- (precio- (sumY/13))^2
SCT <- sum(CE)
SCT
```

```{r}
CE <- (precio - (461.00618-(30.42661*cap_anch)))^2
SCE <- sum(CER)
SCE
```

```{r}
SCR <- SCT-SCE
SCR
```

Esto representa una mejora del:

```{r}
SCR/SCT*100
```

## Regresion Lineal

```{r}
modelo <- lm(precio ~ cap_anch)
summary(modelo)
```

## Correlación

```{r}
r <- cor(cap_anch,precio) #solo la correlación
r^2

df <- data.frame(precio,cap_anch) #matriz de correlaciones
cor(df)
```

## Estimaciones

Ahora me interesa saber cuál será el precio cuando la captura de anchoas se de 3 toneladas y media

```{r}
precio_est <- 461.006 - (30.427*3.5)
precio_est
```
