---
title: "Proyecto"
author: 
  - "Samuel Aljeandro Key Salamanca (Líder)"
  - "Hanks Jean Pierce Vargas Iglesias"
  - "Estefano zarate manosalva"
  - "Adriano Guiulfo Tacson"
date: "2024-10-21"
format: html
editor: visual
output: html_document
---

# INTRODUCCIÓN

## 1-REVELANCIA

En la actualidad, el rendimiento académico de los estudiantes universitarios se ve influenciado por diversos factores económicos e institucionales, como el uso del transporte público, la zona de residencia, y el aprovechamiento de los espacios proporcionados por la universidad, entre otros. Estos factores tienen un impacto significativo en su éxito académico. Por ello, el presente proyecto tiene como objetivo analizar la relación entre los distintos aspectos económicos e institucionales que influyen en el bienestar educativo de los estudiantes de la Universidad de Ingeniería y Tecnología (UTEC).

## 2-PLANIFICACIÓN

En esta sección se presenta la planificación realizada por el equipo, de acuerdo con las fechas establecidas en el curso, así como la distribución de las tareas entre los miembros del grupo.

Se sugiere visualizar el gráfico utilizando la opción **Show in new Window** para apreciar de manera más clara y detallada la organización propuesta.

```{r}

library(ggplot2)
library(dplyr)
library(lubridate)

project_data <- data.frame(
  task = c("Definición del Tema", "Delimitación los objetivos",  "Recolección & Depuración de la base de datos","Analisis de la base de Dato "),
  start_date = as.Date(c("2024-09-02", "2024-09-02", "2024-09-16", "2024-09-30")),
  end_date = as.Date(c("2024-09-09", "2024-09-13", "2024-09-27", "2024-10-11")),
  person = c("Todo el Aula", "Todo el Grupo", "Estefano y Samuel", "Jean y Adriano")
)

# Prepara los datos
project_data <- project_data %>%
  mutate(duration = as.numeric(end_date - start_date),
         mid_date = start_date + (end_date - start_date) / 2)

ggplot(project_data, aes(x = start_date, y = task)) +
  geom_segment(aes(xend = end_date, yend = task), size = 8, color = "steelblue") +  # Barras más gruesas
  geom_text(aes(label = person, x = mid_date), color = "white", fontface = "bold", size = 4) +  # Colocar el nombre en el centro
  scale_x_date(date_labels = "%Y-%m-%d", date_breaks = "1 week") +
  labs(title = "Planificación de la primera parte del proyecto", x = "Fechas", y = "Tareas") +
  theme_minimal() +
  theme(axis.text.y = element_text(size = 12),  # Tamaño del texto en eje y
        axis.title.y = element_text(size = 14),
        axis.text.x = element_text(angle = 45, hjust = 1)) 

```

## 3-OBJETIVO GENERAL

Analizar el perfil socioeconómico y académico de los estudiantes de la Universidad de Ingeniería y Tecnología (UTEC) , para comprender sus características, necesidades y experiencias en la institución.

## 4- OBJETIVOS ESPECIFICOS

1- Examinar los efectos del estrés financiero en los estudiantes de la Universidad de Ingeniería y Tecnología (UTEC) y cómo esto influye en su bienestar general y éxito académico

1.1-Analizar la correlación entre el nivel de satisfacción de los servicios **BASICO** tales, como el comedor y la cafeteria con el desempeño estudiantil.

1.2-Analizar si el distrito de residencia y el tiempo de transporte influyen en el rendimiento académico.

1.3-Examinar si las horas de sueño promedio afectan al promedio académico de los estudiantes.

# DATOS

## 1-POBLACIÓN OBJETIVO

los estudiantes de la Universidad de Ingeniería y Tecnología (UTEC)

## 2-TIPO DE MUESTREO

Con el objetivo de garantizar que todos los estudiantes tengan la misma probabilidad de ser seleccionados y asegurar una representación equitativa sin ningún tipo de sesgo, se emplea el **muestreo aleatorio simple**. Este método permite seleccionar a los estudiantes de manera completamente aleatoria, sin considerar su entorno académico, carrera o cualquier otra característica, lo que garantiza la imparcialidad en el proceso de selección.

## 3-RECOLECCIÓN DE DATOS

Es evidente que los datos utilizados en este estudio serán obtenidos a través de una encuesta diseñada específicamente para este propósito. Por ello, se empleará la herramienta Google Forms para la elaboración y distribución del cuestionario, facilitando la recolección eficiente de la información.

Enlace de nuestro google fomrs:

https://forms.gle/jgc2vvkX7pkrVoXz5

## 4-VARIABLES

1.Distrito donde vive en Lima (nominal) ---\> Para marcar

2.  Sexo (nominal) ---\> Hombre / Mujer / Prefiero no responder

3.  Edad (discreta) ---\> \_\_\_\_\_\_\_\_\_\_\_\_

4.  Estudias en la UTEC (nominal) ------\> Si/no

5.  Carrera profesional (nominal) -----\> para marcar

6.  Año que ingresó a la universidad (ordinal) -----\> \_\_\_\_\_\_

7- Número de cursos matriculado (discreta) -----\> \_\_\_\_\_

8.  Número de crédito acumulados (discreta) -----\> \_\_\_\_\_

9.  Número de crédito acumulado hasta la fecha (nominal) -----\> 0 -50 / 51 -100 / 101 – 150 / 151 – 200 / más de 200

10. Promedio ponderado (último ciclo) (continua) -----\> \_\_\_\_\_\_\_\_

11. Cuenta con alguna facilidad para estudiar en la UTEC (nominal) -----\> Becado/ Crédito Universitario /Ninguno

12. Que tipo de beca (nominal) -----\> completa / parcial

13. Escala de pago en la UTEC (ordinal) -----\> A / B / C / D / E

14. Lugar de procedencia (nominal) -----\>\
    extranjero/Lima / provincia

15. Medio de transporte que utiliza para venir a la UTEC (nominal) -----\> Transporte público / caminando / taxi / auto propio / bicicleta / moto / scooter

16. Tiempo que demora en el transporte para venir a la UTEC (continua) -----\> \_\_\_\_\_\_\_\_\_\_\_

17. Cuántas horas duerme en promedio (continua) -----\> \_\_\_\_\_\_\_\_\_\_

18. Gasto semanal promedio en alimentación (continua) -----\>

19. Gasto semanal promedio en transporte (continua) -----\>

20. Dónde sueles almorzar (nominal) -----\> Traigo mi comida / Comedor de 2do piso / Cafetería 6to piso / Cafetería Piso 11 / Fuera de la universidad

21. Nivel de satisfacción con el comedor de UTEC (ordinal) -----\> TI / I / N / S / TS

22. Nivel de satisfacción con su carrera profesional (ordinal) -----\> TI / I / N / S / TS

23. Como evaluarías tu nivel de inglés (ordinal) -----\> 1-10

# LIMPIEZA DE LA BASE DE DATOS

**1- Leer la base de datos**

```{r}
library(tidyverse)
library(dplyr)
DF <- read_csv("CUESTIONARIO UTEC(nuevo).csv")
head(DF)

colnames(DF)
```

**2- Eliminar las filas sin relación a nuestras variables**

Utilzamos la función '$select$' para eliminar dichas filas ==\> 31 a 23

```{r}
library(dplyr)

DF <- DF %>% select(-`Marca temporal`) 

DF <- DF %>% select(-`¿Qué grupo te invitó a responder la encuesta?`)

DF <- DF %>% select(-`¿Cuál es el nombre completo de la persona del grupo 1 que te invitó a responder la encuesta?`)

DF <- DF %>% select(-`¿Cuál es el nombre completo de la persona del grupo 2 que te invitó a responder la encuesta?`)

DF <- DF %>% select(-`¿Cuál es el nombre completo de la persona del grupo 3 que te invitó a responder la encuesta?`)

DF <- DF %>% select(-`¿Cuál es el nombre completo de la persona del grupo 4 que te invitó a responder la encuesta?`)

```

**3- Reestructuración de la variable Distrito**

```{r}
grep("Distrito donde vive", colnames(DF), value = TRUE)

colnames(DF)[grep("Distrito donde vive", colnames(DF))] <- "Distrito"
```

```{r}

DF$Distrito <- gsub("ancon|Ancon","Ancón",DF$Distrito, ignore.case = TRUE)
DF$Distrito <- gsub("ATE|Ate Vitarte","Ate",DF$Distrito, ignore.case = TRUE)

DF$Distrito<- gsub("barranco","Barranco",DF$Distrito, ignore.case = TRUE)
DF$Distrito<- gsub("Cabayllo","Carabayllo",DF$Distrito, ignore.case = TRUE)

DF$Distrito<- gsub("callao","Callao",DF$Distrito, ignore.case = TRUE)

DF$Distrito <- gsub("Chorillos|ChorriGOD|Chorrillos","Chorrillo",DF$Distrito, ignore.case = TRUE)

DF$Distrito <- gsub("Cercado de  Lima| Cercado de lima"," Cercado de Lima",DF$Distrito, ignore.case = TRUE)

DF$Distrito <- gsub("comas","Comas",DF$Distrito, ignore.case = TRUE)
DF$Distrito <- gsub("El Agustino|El agustino","el Agustino",DF$Distrito, ignore.case = TRUE)

DF$Distrito <- gsub("Indepencia|independencia","Independencia",DF$Distrito, ignore.case = TRUE)

DF$Distrito<- gsub("Jesus maría|Jesús María","Jesus María",DF$Distrito, ignore.case = TRUE)

DF$Distrito <- gsub("Jesus Maria, La Molina|La Molina|La molina|Molina","la Molina",DF$Distrito, ignore.case = TRUE)

DF$Distrito <- gsub("la victoria|La victoria|La victorias","La Victoria",DF$Distrito, ignore.case = TRUE)

DF$Distrito <- gsub("LIMA","Lima",DF$Distrito, ignore.case = TRUE)

DF$Distrito <- gsub("Los olivos","los Olivos",DF$Distrito, ignore.case = TRUE)

DF$Distrito <- gsub("Lurigancho chosica|Lurigancho - Chosica|Lurigancho Chosica","Lurigancho",DF$Distrito, ignore.case = TRUE)

DF$Distrito <- gsub("magdalena del mar|Magdalena del Mar","Magdalena del mar",DF$Distrito, ignore.case = TRUE)

DF$Distrito<- gsub("Pueblo libre","Pueblo Libre",DF$Distrito, ignore.case = TRUE)

DF$Distrito <- gsub("Puente piedra","Puente Piedra",DF$Distrito, ignore.case = TRUE)

DF$Distrito<- gsub("rimac|Rímac","Rimac",DF$Distrito, ignore.case = TRUE)
DF$Distrito <- gsub("san isidro","San Isidro",DF$Distrito, ignore.case = TRUE)

DF$Distrito <- gsub("san Juan de Lurigancho|San juan de lurigancho|San Juan De Lurigancho","San Juan de Lurigancho",DF$Distrito, ignore.case = TRUE)

DF$Distrito <- gsub("San juan de miraflores","San Juan de Miraflores",DF$Distrito, ignore.case = TRUE)

DF$Distrito <- gsub("San Martin de porres|San Martin De Porres|San Martín de Porres|San martin porras|Sana martín de porres|san martí de porres","San Martin de Porres",DF$Distrito, ignore.case = TRUE)

DF$Distrito <- gsub("San miguel","San Miguel",DF$Distrito, ignore.case = TRUE)

DF$Distrito<- gsub("Santiago de Suirco|Santiago de surco|surco|Surco ","Santiago de Surco ",DF$Distrito, ignore.case = TRUE)

DF$Distrito <- gsub("surquillo","Surquillo",DF$Distrito, ignore.case = TRUE)

DF$Distrito <- gsub("Villa el salvador","Villa el Salvador",DF$Distrito, ignore.case = TRUE)

DF$Distrito <- gsub("Villa maria del triunfo","Villa María del Triunfo",DF$Distrito, ignore.case = TRUE)

```

**4- Convertir variables categoricas a númericas**

En la base de datos analizada, se identificaron variables que fueron interpretadas como categóricas, a pesar de que deberían ser tratadas como numéricas. Para abordar esta discrepancia, se emplearon las funciones '$gsub()$', '$mutate()'$ y '$trimws()'$.

La función gsub() se utilizó para reemplazar caracteres no deseados en los valores de las variables, mientras que mutate() permitió la modificación de los datos dentro del marco de datos. Por otro lado, trimws() fue utilizada para eliminar espacios en blanco adicionales que podrían interferir con la correcta conversión de las variables a su categoría numérica correspondiente. Estas transformaciones son esenciales para garantizar la integridad y precisión del análisis posterior.

```{r}
#Variable: Promedio ponderado del último ciclo

DF$`Promedio ponderado del último ciclo\n(e.g. --> 15.25)` <- replace(DF$`Promedio ponderado del último ciclo\n(e.g. --> 15.25)`, DF$`Promedio ponderado del último ciclo\n(e.g. --> 15.25)`== "No la he visto", NA)

DF$`Promedio ponderado del último ciclo\n(e.g. --> 15.25)` <- replace(DF$`Promedio ponderado del último ciclo\n(e.g. --> 15.25)`, DF$`Promedio ponderado del último ciclo\n(e.g. --> 15.25)`== "Todavía curso primer ciclo", NA)

DF$`Promedio ponderado del último ciclo\n(e.g. --> 15.25)` <- replace(DF$`Promedio ponderado del último ciclo\n(e.g. --> 15.25)`, DF$`Promedio ponderado del último ciclo\n(e.g. --> 15.25)`== "Empresa y Consumidor", NA)

#Luego pasamos a eliminar los demás datos no correspondientes a datos númericos

DF <- DF %>% mutate(`Promedio ponderado del último ciclo
(e.g. --> 15.25)`=as.numeric(`Promedio ponderado del último ciclo
(e.g. --> 15.25)`))

```

```{r}

# En la variable 'Horas de sueño' habían colocado horas, minutos y h a lado de los datos númericos, es por eso, que eliminamos las frases: 'horas','minutos' y 'h', a fin de no perder observaciones válidas

observaciones <- DF$`Cuántas horas duerme en promedio
(e.g. --> 5)`

observaciones_limpias<- gsub(pattern = "horas|minutos|h", replacement = "", x = observaciones) #Reemplaza por espacios vacíos

DF$`Cuántas horas duerme en promedio
(e.g. --> 5)`<- trimws(observaciones_limpias) #Elimina los espacios vacíos


#Luego pasamos a eliminar los demás datos no correspondientes a datos númericos

DF <- DF %>% mutate(`Cuántas horas duerme en promedio
(e.g. --> 5)`= as.numeric(`Cuántas horas duerme en promedio
(e.g. --> 5)`))

```

```{r}

# En la variable 'Tiempo en el transporte' al ser similar a la variable 'Horas de sueño' repetimos el proceso realizado 

observaciones <- DF$`Tiempo en horas que demora en el transporte para venir a la UTEC 
(e.g. --> 3)`

observaciones_limpias<- gsub(pattern = "horas|minutos|h", replacement = "", x = observaciones)

DF$`Tiempo en horas que demora en el transporte para venir a la UTEC 
(e.g. --> 3)`<- trimws(observaciones_limpias)


DF <- DF %>% mutate(`Tiempo en horas que demora en el transporte para venir a la UTEC 
(e.g. --> 3)`= as.numeric(`Tiempo en horas que demora en el transporte para venir a la UTEC 
(e.g. --> 3)`))

```

```{r}

# Tanto en la variable 'Gasto Semanal en alimentación' como 'Gasto semanal en transporte' había colocado 'soles' al lado de sus respuestas númericas, es por eso, que eliminamos las frase: 'soles', a fin de no perder observaciones válidas

observaciones <- DF$`Gasto semanal en soles promedio en alimentación
(e.g. --> 750)`

observaciones2 <- DF$`Gasto semanal en soles promedio en transporte
(e.g. 120)`

observaciones_limpias1<- gsub(pattern = "soles", replacement = "", x = observaciones)

observaciones_limpias2<- gsub(pattern = "soles", replacement = "", x = observaciones2)

DF$`Gasto semanal en soles promedio en alimentación
(e.g. --> 750)`<- trimws(observaciones_limpias1)

DF$`Gasto semanal en soles promedio en transporte
(e.g. 120)`<- trimws(observaciones_limpias2)


#Luego pasamos a eliminar los demás datos no correspondientes a datos númericos en ambas variables

DF <- DF %>% mutate(`Gasto semanal en soles promedio en alimentación
(e.g. --> 750)`= as.numeric(`Gasto semanal en soles promedio en alimentación
(e.g. --> 750)`))

DF <- DF %>% mutate(`Gasto semanal en soles promedio en transporte
(e.g. 120)`= as.numeric(`Gasto semanal en soles promedio en transporte
(e.g. 120)`))

```

**5- Convertir variables númericas a variables ordinales**

Algunas variables categóricas ordinales se codificaron mediante valores numéricos con el objetivo de simplificar el proceso de llenado de la encuesta. No obstante, es fundamental tratarlas como variables ordinales durante el análisis, ya que su interpretación adecuada depende del orden inherente entre las categorías.

Se hace uso de la función '$gsub$'

```{r}
#Variable: 'Nivel satisfacción en el comedor'

DF$`Nivel de satisfacción con el comedor de UTEC` <- gsub("1","Totalmente Insatisfecho",DF$`Nivel de satisfacción con el comedor de UTEC`, ignore.case = TRUE)

DF$`Nivel de satisfacción con el comedor de UTEC` <- gsub("2","Insatisfecho",DF$`Nivel de satisfacción con el comedor de UTEC`, ignore.case = TRUE)

DF$`Nivel de satisfacción con el comedor de UTEC` <- gsub("3","Neutro",DF$`Nivel de satisfacción con el comedor de UTEC`, ignore.case = TRUE)

DF$`Nivel de satisfacción con el comedor de UTEC` <- gsub("4","Satisfecho",DF$`Nivel de satisfacción con el comedor de UTEC`, ignore.case = TRUE)

DF$`Nivel de satisfacción con el comedor de UTEC` <- gsub("5","Totalmente Satisfecho",DF$`Nivel de satisfacción con el comedor de UTEC`, ignore.case = TRUE)

```

```{r}

#Variable: 'Nivel satisfacción con la carrera profesional'

DF$`Nivel de satisfacción con su carrera profesional` <- gsub("1","Totalmente Insatisfecho",DF$`Nivel de satisfacción con su carrera profesional`, ignore.case = TRUE)

DF$`Nivel de satisfacción con su carrera profesional` <- gsub("2","Insatisfecho",DF$`Nivel de satisfacción con su carrera profesional`, ignore.case = TRUE)

DF$`Nivel de satisfacción con su carrera profesional` <- gsub("3","Neutro",DF$`Nivel de satisfacción con su carrera profesional`, ignore.case = TRUE)

DF$`Nivel de satisfacción con su carrera profesional` <- gsub("4","Satisfecho",DF$`Nivel de satisfacción con su carrera profesional`, ignore.case = TRUE)

DF$`Nivel de satisfacción con su carrera profesional` <- gsub("5","Totalmente Satisfecho",DF$`Nivel de satisfacción con su carrera profesional`, ignore.case = TRUE)

```

```{r}

#Variable: 'Nivel de inglés'

DF$`¿Cómo evaluarías tu nivel de inglés?` <- gsub("1","Bajo",DF$`¿Cómo evaluarías tu nivel de inglés?`, ignore.case = TRUE)

DF$`¿Cómo evaluarías tu nivel de inglés?` <- gsub("2|3|4","Principiante",DF$`¿Cómo evaluarías tu nivel de inglés?`, ignore.case = TRUE)

DF$`¿Cómo evaluarías tu nivel de inglés?`<- gsub("5|6","Básico",DF$`¿Cómo evaluarías tu nivel de inglés?`, ignore.case = TRUE)

DF$`¿Cómo evaluarías tu nivel de inglés?` <- gsub("7|8|9","Intermedio",DF$`¿Cómo evaluarías tu nivel de inglés?`, ignore.case = TRUE)

DF$`¿Cómo evaluarías tu nivel de inglés?` <- gsub("10","Avanzado",DF$`¿Cómo evaluarías tu nivel de inglés?`, ignore.case = TRUE)
```

```{r}
#Variable: 'Número de crédito acumulado hasta la fecha'

DF$`Número de crédito acumulado hasta la fecha` <- gsub("0-50","Primeros ciclos",DF$`Número de crédito acumulado hasta la fecha`, ignore.case = TRUE)

DF$`Número de crédito acumulado hasta la fecha` <- gsub("51-100","Mitad de carrera",DF$`Número de crédito acumulado hasta la fecha`, ignore.case = TRUE)

DF$`Número de crédito acumulado hasta la fecha` <- gsub("101-150","Últimos ciclos",DF$`Número de crédito acumulado hasta la fecha`, ignore.case = TRUE)

DF$`Número de crédito acumulado hasta la fecha` <- gsub("151-200|más de 200","Postgrado",DF$`Número de crédito acumulado hasta la fecha`, ignore.case = TRUE)
```

**6- Reemplazar los NA de la variable 'Tipo de beca'**

En la variable '$Tipo de beca$' los **NA** hacen alusión a aquellos que no poseen una beca.

Se hace uso de la función '$replace$'

```{r}
DF$`¿Qué tipo de beca?` <- replace(DF$`¿Qué tipo de beca?`, is.na(DF$`¿Qué tipo de beca?`), "Sin beca")
```

**7- Filtrar las observaciones que no corresponden a nuestra población**

Hay observaciones que sólo contribuyen con **NA**, tales como aquellos que **NO** estudian en la **UTEC**

Se hace uso de la función '$Filter$'

```{r}

DF <- DF %>% filter(`¿Estudias en la UTEC?` != "No")

```

**8- Casos completos**

```{r}
#Se comprueba la cantidad de observaciones completas
sum(complete.cases(DF))
```

# ANÁLISIS DESCRIPTIVO

En esta sección se buscará relacionar ciertas variables de nuestras bases de datos a fin de poder lograr los objetivos propuestos.

## 1.1 ANÁLISIS EN EL ASPECTO ECONÓMICO

**A-DISTRITOS VS CRÉDITOS ACUMULADOS**

Son dos variables categóricas, por lo cual, se uso de una tabla de contigencia a fin de poder analizarlas de manera conjunta

```{r}
tabla_F1<- table(DF$Distrito,DF$`Número de crédito acumulado hasta la fecha`)
```

```{r}
library(ggplot2)
library(dplyr)


# 2. Crear el gráfico de barras

graf <- ggplot(DF, aes(x = Distrito, fill =`Número de crédito acumulado hasta la fecha`)) +
  geom_bar(position = "stack", color = "white") +  
  labs(x = "Distrito", y = "Cantidad de personas", fill = "Rango de Créditos", title = "Distribución de Créditos Acumulados por Distrito") +
  theme_minimal() +
  theme(axis.text.x = element_text(angle = 45, hjust = 1))

ggsave("grafico2.png", plot = graf, width = 25, height = 20)
```

A partir del análisis presentado en la tabla y el gráfico, se evidencia una notable brecha entre las distintas zonas de Lima. En particular, se observa que la mayor concentración de personas con entre 51 y 100 créditos aprobados (mitad de carrera) se localiza en Santiago de Surco, un distrito que se puede clasificar como de clase media-alta. En contraste, las zonas de recursos medio-bajos presentan una cantidad significativamente menor de individuos con un alto número de créditos acumulados.

En términos más precisos, los distritos con una mayor cantidad de personas que han aprobado un número elevado de créditos son aquellos que se encuentran en zonas de ingresos medios-altos, tales como San Borja, Santiago de Surco y La Molina. Por otro lado, las demás zonas de Lima presentan una acumulación mucho menor de créditos aprobados, a excepción del distrito de San Martín de Porres, que se destaca por tener un número relativamente alto de créditos acumulados en comparación con otros distritos de menor capacidad económica.

Para comprobar si existe verdaderamente una relación entre ambas variables se hace uso de la prueba chi-cuadrado:

```{r}
chisq.test(DF$Distrito,DF$`Número de crédito acumulado hasta la fecha`)
```

`Si p-value>0.05 aceptamos la hipotesis nula (no relación)`

`Si p- value<0.05 rechazamos la hipotesis nula (hay relación)`

Teniendo en cuenta el resultado encontrado, así como el analisis realizado se puede afirmar la relación entre ambas variables. Concluyendo con la siguiente hipotesis:

-La Zona de residencia del estudiante puede influir en el número de créditos aprobados, por ende en el éxito academico del Utecsino-

**B-DISTRITOS VS MEDIOS DE TRANSPORTES**

Son dos variables categóricas, por lo cual, se uso de una tabla de contigencia a fin de poder analizarlas de manera conjunta

```{r}
tabla <- table(DF$Distrito, DF$`Medio de transporte usual hacia UTEC`)
```

```{r}
gala <- ggplot(DF, aes(x = Distrito, fill = `Medio de transporte usual hacia UTEC`)) +
  geom_bar(position = "stack") +  
  labs(x = "Distrito", 
       y = "Cantidad de personas", 
       fill = "Medio de transporte", 
       title = "Gráfico de Barras Apiladas: Distrito vs Medio de transporte") +
  theme_minimal() +
  theme(axis.text.x = element_text(angle = 45, hjust = 1)) +
  scale_fill_manual(values = c("blue", "green", "orange", "red","grey","yellow","brown","violet","steelblue")) 

ggsave("grafico3.png", plot = gala, width = 25, height = 20)
```

En consonancia con la premisa anterior, se llevó a cabo un análisis del medio de transporte utilizado por los estudiantes en relación con su distrito de residencia, con el objetivo de examinar si existe una correlación entre la cantidad de créditos aprobados y el transporte empleado.

A partir del análisis de la gráfica, se observa que se mantiene la tendencia identificada en el primer análisis, siendo el distrito de San Martín de Porres el que concentra la mayor afluencia de estudiantes.

Es notable que la mayoría de los estudiantes utilizan transporte público para desplazarse. Sin embargo, a pesar de los esfuerzos por establecer una relación entre los créditos acumulados y el medio de transporte, se concluye que no existe una correlación fuerte. En particular, se destaca que la mayoría de los estudiantes de UTEC con entre 51 y 100 créditos aprobados, que representan aproximadamente la mitad de su trayectoria académica, residen en Santiago de Surco y utilizan transporte público. Esta situación resulta paradójica, dado que se postula la hipótesis de que un mayor nivel socioeconómico debería estar asociado a un mayor número de créditos acumulados. Por lo tanto, se esperaría que estos individuos optaran por medios de transporte privados, como vehículos particulares o taxis, en lugar de depender del transporte público. Esta discrepancia sugiere la necesidad de realizar un análisis más profundo de los factores que influyen en las decisiones de transporte de los estudiantes en función de su situación económica y académica.

**C-PROMEDIO VS GASTO SEMANAL**

Dado que ambas son variables numéricas, se utilizó el coeficiente de correlación de Pearson con el objetivo de evaluar la relación lineal entre ellas.

```{r}
cor.test(DF$`Gasto semanal en soles promedio en alimentación
(e.g. --> 750)`,DF$`Promedio ponderado del último ciclo
(e.g. --> 15.25)`,method = "spearman")
```

La relación positiva entre las variables es extremadamente débil, como lo refleja la pendiente positiva del modelo. Esto indica que, aunque existe una tendencia creciente en la relación entre las dos variables, su magnitud es mínima y no sugiere una asociación significativa.

```{r}
ggplot(DF, aes(x = DF$`Gasto semanal en soles promedio en alimentación\n(e.g. --> 750)`, 
               y = DF$`Promedio ponderado del último ciclo\n(e.g. --> 15.25)`)) +
  geom_point(color = "blue", size = 2) +
  geom_density_2d(color = "red") +
  labs(x = "Gasto Semanal", y = "Promedio Ponderado", title = "Densidad de los Gasto Semanal vs Promedio Ponderado") +
  scale_y_continuous(limits = c(0, 20)) +
  scale_x_continuous(limits = c(0, 500)) +
  theme_minimal()
```

El gráfico refleja una mayor densidad de datos en el rango de personas que gastan entre 0 y 100 soles semanalmente en alimentación. Sin embargo, debido a esta alta concentración de puntos, resulta difícil discernir si dicha agrupación corresponde a estudiantes con promedios académicos altos o bajos. En otras palabras, el gráfico no proporciona información clara sobre la relación entre estas variables. Por lo tanto, es necesario emplear otras representaciones gráficas para obtener una comprensión más precisa y detallada de la relación entre el gasto semanal y el promedio ponderado.

```{r}
ggplot(DF, aes(x = cut(DF$`Gasto semanal en soles promedio en alimentación\n(e.g. --> 750)`, 
                       breaks = seq(0, 500, by = 100)), 
               y = DF$`Promedio ponderado del último ciclo\n(e.g. --> 15.25)`)) +
  geom_boxplot(fill = "lightblue") +
  labs(x = "Rango de Gasto Semanal", y = "Promedio Ponderado", title = "Boxplot de Gasto Semanal vs Promedio Ponderado") +
  scale_y_continuous(limits = c(0, 20)) +
  theme_minimal()
```

El análisis del gráfico boxplot confirma lo observado en el gráfico anterior, donde la mayor densidad de estudiantes se encuentra en el rango de gasto semanal de 0 a 100 soles. Además, destaca la presencia de valores atípicos en este rango, con estudiantes que alcanzan promedios superiores a 18 puntos, a pesar de un gasto relativamente bajo en alimentación.

Al examinar el tercer cuartil de los diferentes boxplots, se puede inferir que los estudiantes que invierten entre 200 y 300 soles semanales en alimentación tienden a obtener mejores promedios académicos. Esto sugiere una posible relación directamente proporcional entre el gasto en alimentación y el éxito académico, lo que permite inferir que una mayor inversión en alimentación podría estar asociada a un rendimiento académico superior.

## 1.2 ANÁLISIS EN EL ASPECTO EDUCATIVO

**PROMEDIO PONDERADO VS NIVEL DE SASTIFACCIÓN CON EL COMEDOR**

Es una variable númerica comparada con una categórica ordinal, por lo cual, no se permite el uso de la correlación por "falta de datos".

```{r}
#correlation_result <- cor(as.numeric(DF$`Nivel de satisfacción con el comedor de UTEC`),DF$`Promedio ponderado del último ciclo
#(e.g. --> 15.25)`, method = "spearman")
```

Es así que, pese a no poder utilizar la formula de correlación para indicar el grado de correlación entre las variables se ha dispuesto de un diagrama de boxplots a fin de analizar la tendencia de los alumnos.

```{r}
DF$`Nivel de satisfacción con el comedor de UTEC` <- factor(DF$`Nivel de satisfacción con el comedor de UTEC`, 
  levels = c( "Totalmente Insatisfecho","Insatisfecho","Neutro","Satisfecho", "Totalmente Satisfecho"), ordered = TRUE)

ggplot(DF, aes(x =`Nivel de satisfacción con el comedor de UTEC`, y =`Promedio ponderado del último ciclo
(e.g. --> 15.25)` )) +
  geom_boxplot(fill = "lightblue") +
  labs(x = "Satisfacción", y = "Promedio Ponderado", title = "Boxplot de Promedio Ponderado por Satisfacción") + scale_y_continuous(limits = c(0, 20))+ 
  theme_minimal() +
  theme(axis.text.x = element_text(angle = 45, hjust = 1)) 

```

A simple vista, se observa que los estudiantes con un promedio ponderado más alto son aquellos que no utilizan el comedor de la UTEC, como lo evidencia el tercer cuartil, que se presenta en un nivel superior en este grupo. Además, en el boxplot correspondiente a la categoría "insatisfecho", se identifican valores atípicos que representan a una minoría de estudiantes con promedios no inferiores a 15, quienes manifiestan su descontento con los servicios ofrecidos por la universidad.

Este análisis sugiere la existencia de una relación inversa entre el promedio académico de los estudiantes y el uso del comedor. En otras palabras, la mayoría de los alumnos con un mayor promedio ponderado son aquellos que optan por no utilizar el comedor de la institución. Esta tendencia podría indicar una insuficiencia en la calidad de los servicios proporcionados por la universidad, lo que plantea la necesidad de realizar una evaluación más profunda sobre las condiciones y la satisfacción de los estudiantes en relación con el comedor universitario.

**B-PROMEDIO VS HORA DE SUEÑO**

Dado que ambas son variables numéricas, se utilizó el coeficiente de correlación de Pearson con el objetivo de evaluar la relación lineal entre ellas, asumiendo previamente que las variables presentan una distribución normal.

```{r}
shapiro.test(DF$`Cuántas horas duerme en promedio
(e.g. --> 5)`)
shapiro.test(DF$`Promedio ponderado del último ciclo
(e.g. --> 15.25)`)
```

No hay distribución normal, por consiguiente, es necesario utilizar el coeficiente de Spearman

```{r}
cor.test(DF$`Cuántas horas duerme en promedio
(e.g. --> 5)`,DF$`Promedio ponderado del último ciclo
(e.g. --> 15.25)`,method = "spearman")
```

La relación negativa entre las variables es extremadamente débil, como lo refleja la pendiente negativa del modelo. Esto indica que, aunque existe una tendencia decreciente en la relación entre las dos variables, su magnitud es mínima y no sugiere una asociación significativa.

```{r}
ggplot(DF, aes(x = `Cuántas horas duerme en promedio\n(e.g. --> 5)`, 
               y = `Promedio ponderado del último ciclo\n(e.g. --> 15.25)`)) +
  geom_point(color = "blue", size = 2) +
  geom_density_2d(color = "red") +
  labs(x = "Horas de sueño", y = "Promedio ponderado", title = "Densidad entre Horas de Sueño y Promedio Ponderado") +  scale_y_continuous(limits = c(0, 20)) +
  theme_minimal()
```

El gráfico revela que la mayor densidad de datos se concentra en el intervalo de 5 a 7.5 horas de sueño. No obstante, es evidente que no existe una secuencia lógica o patrón claro en la dispersión de los puntos, lo que sugiere una relación débil entre las variables analizadas. Debido a esta baja correlación y la falta de estructura coherente en la distribución de los datos, el gráfico no resulta ser particularmente informativo, lo que justifica la exploración de otros métodos de visualización más adecuados para representar la relación entre las variables.

```{r}
ggplot(DF, aes(x = as.factor(`Cuántas horas duerme en promedio\n(e.g. --> 5)`), 
               y = `Promedio ponderado del último ciclo\n(e.g. --> 15.25)`)) +
  geom_boxplot(fill = "lightblue") +
  labs(x = "Horas de sueño", y = "Promedio ponderado", title = "Boxplot de Horas de Sueño vs Promedio Ponderado") +
  scale_y_continuous(limits = c(0, 20)) +
  theme_minimal()
```

El uso del gráfico boxplot ha demostrado ser una herramienta más informativa, ya que permite visualizar de manera más clara la distribución de los promedios académicos en función de las horas de sueño. Es particularmente relevante destacar la presencia de datos atípicos en el boxplot correspondiente a los estudiantes que duermen ocho horas. En este grupo, se observan casos en los que algunos estudiantes alcanzan promedios académicos superiores a los 15 puntos, mientras que otros, a pesar de dormir la misma cantidad de horas, obtienen promedios inferiores a los 15 puntos. Esto sugiere una alta dispersión en los datos, lo que limita la utilidad del boxplot como indicador preciso en este caso.

Por otro lado, al analizar el tercer cuartil de todos los boxplots, se puede inferir que los estudiantes que duermen aproximadamente tres horas son los que tienden a mantener un mejor promedio académico. Este hallazgo podría ser indicativo del estrés académico que enfrentan muchos estudiantes universitarios, lo que conlleva a un número reducido de horas de sueño. Sin embargo, esta observación requiere un análisis más profundo para comprender las causas subyacentes de esta relación.

```{r}
regre <- lm(DF$`Promedio ponderado del último ciclo
(e.g. --> 15.25)` ~ DF$`Cuántas horas duerme en promedio
(e.g. --> 5)`) #Y~ X
summary(regre)
```

Además, se emplea el análisis de causalidad para verificar si existe una relación causal entre las variables. Sin embargo, es importante destacar que no se observa una relación de causalidad entre ellas. Aunque se identifica una correlación negativa, esto no implica necesariamente una relación causal. Es decir, la existencia de una correlación negativa entre las variables no debe interpretarse como evidencia de que una variable cause cambios en la otra.

# CONCLUSIÓN

Se ha logrado identificar múltiples factores que influyen en el progreso académico de los estudiantes de la Universidad de Ingeniería y Tecnología (UTEC). Esto subraya la necesidad de realizar un análisis más profundo, dado que muchos de los análisis realizados muestran una considerable dispersión, lo que indica que no existe una relación robusta entre las variables examinadas. Esta situación sugiere que cada alumno enfrenta circunstancias individuales que impactan su éxito académico.

No obstante, en esta primera parte del estudio se han señalado diversas posibles relaciones que merecen un examen más detallado en la segunda fase de la investigación. Se pretende analizar otras variables que puedan ayudar a identificar las distintas circunstancias que enfrentan los estudiantes de la UTEC y que pueden afectar su rendimiento académico. Por otro lado, se ha demostrado que los estudiantes con promedios académicos más altos tienden a no utilizar los servicios ofrecidos por la universidad, lo que constituye un indicador preocupante para la institución.

En retrospectiva, con los resultados obtenidos en esta primera etapa, se espera que la siguiente fase complemente estos hallazgos y permita identificar con mayor precisión los factores económicos y educativos que afectan a los estudiantes de la UTEC, con el fin de implementar medidas y crear un entorno que mitigue el estrés académico.
