---
title: "Tarea 03"
format: html
editor: visual
---

```{r}
library(ggplot2)
library(readr)
library(dplyr)
library(vcd)
library(knitr)
library(kableExtra)
library(vcd)
library(stringr)
DF  <- read.csv("C:/Users/nllerenas/OneDrive/Documentos/Nicolas/UTEC/2024-2/estadistica-y-probabilidades/T3/Cuy_InicialYPiloto.csv", sep =",")
```

```{r}
# Análisis de la tabla
observations_count <- nrow(DF)
variables_count <- ncol(DF)

# Identificación de variables por tipo
categorical_nominal_vars <- DF %>% select(Raza, Sexo, Color, Reporte, Equipo) %>% ncol()
categorical_ordinal_vars <- DF %>% select(Talla) %>% ncol()
numerical_vars <- DF %>% select(Peso, Largo, Cintura, Edad, Tiempo)
numerical_continuous_vars <- numerical_vars %>% select_if(is.numeric) %>% ncol()
numerical_discrete_vars <- numerical_vars %>% select_if(is.integer) %>% ncol()

# Determinación de la naturaleza de "Tiempo"
tiempo_description <- ifelse(is.numeric(DF$Tiempo), "continua", "discreta")

# Observaciones incompletas
incomplete_observations_count <- sum(!complete.cases(DF))

# Resultados en formato de texto
cat("La tabla tiene", observations_count, "observaciones de", variables_count, "variables.\n")
cat("Hay", categorical_nominal_vars, "variables categóricas nominales,", 
    categorical_ordinal_vars, "variable categórica ordinal y 1 variable tipo fecha.\n")
cat("También hay", numerical_continuous_vars, "variables numéricas continuas, de las cuales",
    numerical_discrete_vars, "son variables numéricas discretas.\n")
cat("La variable Tiempo es", tiempo_description, ".\n")
cat("De acuerdo al enunciado, la base de datos está completa (aunque hay observaciones con valores faltantes).\n")
cat("La variable Reporte claramente no está prolija.\n")
cat("La base de datos tiene", incomplete_observations_count, "observaciones incompletas.")
